【裁判字號】    98,簡,699
【裁判日期】    990331
【裁判案由】    綜合所得稅
【裁判全文】
臺北高等行政法院判決
                                       98年度簡字第699號
原      告  甲○○
訴訟代理人  卓隆燁（會計師）
被      告  財政部臺灣省北區國稅局
代  表  人  乙○○（局長）住同上
                          送達.
上列當事人間綜合所得稅事件，原告不服財政部中華民國98年10
月12日台財訴字第09800401780 號（案號：00000000號）訴願決
定，提起行政訴訟，本院判決如下：
    主  文
原告之訴駁回。
訴訟費用由原告負擔。
    事實及理由
一、事實概要：
    原告民國（下同）93年度綜合所得稅結算申報，經法務部調
    查局臺北市調查處（下稱臺北市調查處）及財政部臺北市國
    稅局（下稱臺北市國稅局）查獲原告漏報取自永達保險經紀
    人股份有限公司（下稱永達公司）薪資所得新台幣（下同）
    224,000 元，被告乃歸戶核定原告綜合所得總額4,480,821
    元、補徵應納稅額44,800元。原告不服，申經復查結果，未
    獲變更，提起訴願，亦遭駁回，遂向本院提起行政訴訟。
二、本件原告主張：
(一)有關司法機關調查及行政機關認定之經過及結果：
１、臺北市調查處扣押相關物品及詢問後，認為應行移送偵查，
    以96年1 月9 日肆字第09643004590 號移送書移送偵辦。臺
    北市調查處移送函原認定「吳文永係永達公司負責人，明知
    員工購車係私人支出，與業務無關，竟基於幫助自己及他人
    逃漏稅捐之概括犯意，自92年起，規定公司業績達MDRT（百
    萬圓桌會員，年薪至少250 萬元）者或處經理級以上人員（
    以下統稱員工），每人每年可以『公務車租賃』方式與和車
    公司或格上公司等租賃車商配合，申請租賃車輛1 輛以上，
    業務員與租賃車商確認車價無誤後，先繳交車價20% 或30 %
    公務車輛保證金，匯入永達公司於彰化銀行總部分行所開設
    0000-00-00000-000 號帳戶，並要求業務員與租賃車商簽署
    『公務車輛申請暨扣薪同意書』、『公務車輛租賃附屬契約
    』等文件，俟業務員與車商辦妥簽約及對保等相關事宜後，
    車商即檢附前述文件，向永達公司財務部申請保證金及每月
    車輛租金給付，名義上該車輛係屬永達公司所有，惟每月租
    金卻由永達公司業務員個人薪資所得中直接扣取，使業務員
    薪資所得相對減少。至租賃期滿（租賃期限為1 至2 年），
    永達公司便無條件將前述承租車輛所有權移轉給業務員，幫
    助業務員逃漏個人綜合所得稅之；永達公司以前述方式幫助
    員工元家雄及毛榮彩等人逃漏92年至94年度個人綜合所得稅
    分別為974 萬9,483 元、1 億7 千358 萬1,317 元、2 億7
    千695 萬1,484 元，共計逃漏個人綜合所得稅4 億6 千28萬
    2,284 元；另永達公司將前述員工租賃車輛所支付保證金單
    據，持向稅捐機關申報公司營業費用，逃漏92年至94年公司
    營利事業所得稅額分別為679 萬3 千元、7,301 萬7,650 元
    、7,634 萬3,350 元，共計逃漏營利事業所得稅額1 億5,61
    5 萬4 千元，足生損害於稅捐機關賦稅核課之正確性。」而
    依刑事訴訟法以臺北市調查處96年1 月9 日肆字第09643004
    590 號移送書，將案件移送臺灣臺北地方法院檢察署（下稱
    臺北地檢署）偵查。
２、臺北地檢署就本件事實之租稅法律適用及實務，經詢稅捐稽
    徵機關意見，依最高行政法院89年度判字第699 號判決要旨
    ，嗣後課稅事實資料未變，稅捐稽徵機關要難憑藉新見解重
    為處分。
(1)、臺北地檢署以96年3 月9 日北檢大歲96偵2347字第16209 號
    函詢臺北市國稅局意見：「3 、另若有公司員工以公司名義
    購買車輛，分期價金則由公司按月於員工薪資中扣除，公司
    並以扣除車價後之給付總額填製公司員工薪資所得扣繳憑單
    ，據以向稅捐機關申報年度營利事業所得稅；該公司員工亦
    以此較低之薪資總額申報綜合所得稅（例：員工薪資每月10
    萬元，購車款每月2 萬元，扣繳憑單填置該員工年度薪資96
    萬元）之事實，上開案例於  貴局稽查實務上，是否曾認定
    有違法逃漏稅捐之態樣？並請檢附認定之理由及依據。」
(2)、臺北市國稅局以96年6 月5 日財北國稅審二字第0960201843
    號函復：「3 、前揭財政部95年函釋規定，保險公司之保險
    業務員為所屬公司招攬保險業務而發生之必要費用，可由保
    險公司依營利事業所得稅查核準則（以下簡稱查核準則）有
    關規定依其費用性質檢據核實列報。所謂『與經營業務有關
    之損費』，依所得稅法第38條及行政法院相關判決規定，乃
    指公司之營業行為，屬本身經營之業務之一或與本身業務有
    直接關聯而言，先予敘明。四、保險經紀公司之員工，如為
    所屬公司招攬業務而以公司名義購置車輛（即車輛所有權登
    記為公司之財產），則其分期給付車商之價金，係公司取得
    該資產代價之部分，自非屬保險經紀公司之營業費用。該公
    司應以該資產之實際成本，按所得稅法及查核準則規定之方
    法以及耐用年數計提折舊。另該員工如係以公司名義租賃車
    輛，其分期給付車商之租金（不含保證金），得依查核準則
    第74條第3 款第2 目之5 規定認屬為交通費，依首揭財政部
    95年函釋規定，應由保險經紀公司檢據核實列報，尚不宜約
    定由保險業務員自行吸收或負擔。至員工如以員工自己名義
    租購車輛，則該扣付款應視為員工基於僱傭關係而取得之各
    種補助費或給與，故保險經紀公司應以薪資支出列支，並依
    法併同員工薪資所得依率扣繳稅款。」，即知本件公司租用
    車輛供員工使用之各項作業內容、文據及資金給付之各項事
    實均已查明，並依規定核定應由保險經紀公司檢據核實將租
    金列報屬交通費之性質，不應屬保險業務員之薪資所得。
３、臺北地檢署96年度偵字2347號偵查後，以「難認被告有因此
    而使員工薪資名目減少而幫助該等員工逃漏個人綜合所得稅
    情事」而為不起訴處分。
(1)、經臺北地檢署檢察官偵查永達公司負責人有無以公司租用租
    賃車之名，掩飾員工私人購車與業務無關，以達幫助員工逃
    漏個人綜合所得稅及逃漏永達公司營利事業所得稅之目的時
    ，業就「業務拓展費於開始租用租賃車前，是如何發放給業
    務員」、「92年開始以租賃車提供給員工使用，業務拓展費
    如何編列」、「就保險業務而言，永達公司將業務拓展費列
    為薪資或另立名目」、「業務拓展費的支付，是併同薪資發
    放還是屬薪資的一部分」、「永達公司於96年以前，業務拓
    展費包含在傭酬之內，永達公司就員工薪資的成本是否包含
    業務拓展費」、「你所稱將業務拓展費包含在員工酬庸，是
    指實報實銷的業務拓展費，還是依據員工業績核定業務拓展
    費」、「所租賃的車輛是否都是新車」、「車輛的選擇由公
    司決定或個人決定」、「車輛的租金有無統一標準」、「車
    輛租金的給付，由何人支付」、「92至95年間是否有員工薪
    資提領後交給公司，再由公司支付給車商的情形」、「員工
    業務拓展費的額度，有無統一的計算標準」、「車商來接洽
    時是如何告知支付租賃車費用的方式」、「員工使用租賃車
    ，與車商洽辦的流程為何」、「租賃車的付費方式為何」、
    「使用租賃車的員工是否需要付費」、「你是如何向車商詢
    價」、「永達保險公司員工使用租賃車應支付的款項若干、
    名目為何」、「永達公司應支付車商那些費用」、「永達公
    司與車商關係為何」、「永達公司員工與車商關係為何」、
    「業務拓展費與薪資有何不同」、「永達保險公司之會計帳
    目如何區別業務拓展費與薪資」、「永達公司員工有無同時
    租賃多數車輛情形」等訊問在案，有訊問筆錄附卷可稽，至
    臺北市調查處調查時所詢：「既為公司租用之公務車，租賃
    到期後，是否即由公司以差額向車行購入作為公司之資產」
    、「既然永達公司租用之公務車，租車之保證金、每月之租
    金由公司支付，何以永達公司員工需簽署『公務車輛申請暨
    扣薪同意書』及『公務車輛租賃附屬契約』等文件」等，臺
    北地檢署檢察官亦均瞭解詳細案情。
(2)、嗣後臺北地檢署檢察官就臺北市調查處移送書之涉嫌事實，
    依訊問筆錄及移送書內相關事證偵查後，認定「永達公司業
    務人員傭酬，已包含所有業務拓展費用，全額列入薪資所得
    而非執行業務所得，因招攬保險業務而發生之業務發展費用
    理應列報公司營業費用，永達公司自業務人員薪資中調整，
    亦即車輛租金由員工傭酬中扣除，由租賃車商提供租金發票
    向永達公司請款，由永達公司統一支付車輛租金。難認被告
    有因此而使員工薪資名目減少而幫助該等員工逃漏個人綜合
    所得稅情事。」，此與永達公司對原告等業務同仁採利潤中
    心之薪酬制度結算薪資所得方式一致。
４、依行政法院（現改制為最高行政法院）32年判字第18號判例
    ，被告應以臺北地檢署96年度偵字2347號偵查之不起訴處分
    認定事實，且依最高行政法院89年度判字第699 號判決要旨
    ，嗣後課稅事實資料未變，要難憑藉新見解重為處分。
(1)、按「行政罰與刑罰之構成要件雖有不同，而刑事判決與行政
    處分，亦原可各自認定事實，惟認定事實須憑證據，倘無證
    據足資認定有堪以構成行政罰或刑罰要件之事實存在，即不
    得僅以推測之詞予人處罰，則為二者所應一致。」行政法院
    75年度判字第309 號判例參照，行政法與刑法雖畛域不同，
    構成要件各別，司法機關與行政機關可各本於權責依法審理
    認定，兩者並無必然關係，惟按行政法院32年判字第19號判
    例：「司法機關所為之確定判決其判決中已定事項若在行政
    上發生問題時則行政官署不可不以之為既判事項而從其判決
    處理此為行政權與司法權分立之國家一般通例」基於刑事司
    法機關（如地方法院檢察署）調查證據之程序，其認定事實
    須達到超越合理懷疑之程度，遠較行政機關調查證據為周延
    ，則行政機關亦應尊重已生實質確定力之不起訴處分所認定
    之事實，有財政部96年11月2 日台財訴字第09600301210 號
    訴願決定書：「次按刑事訴訟法第260 條規定：『不起訴處
    分已確定或緩起訴處分期滿未經撤銷者，非有下列情形之一
    ，不得對於同一案件再行起訴：……。』其修正理由一稱：
    『本法對於檢察官之起訴裁量權已有適當之內部及外部監督
    ，對於不起訴處分已確定或緩起訴期滿未經撤銷者，自宜賦
    予實質之確定力。』可知檢察官所為之不起訴處分已確定者
    ，具有實質之確定力，非但檢察官有其拘束效力（除有該條
    但書情形之一外，不得對於同一案件再行起訴），對於第三
    人亦應受實質確定力之拘束。另行政法與刑法雖畛域不同，
    構成要件各別，司法機關與行政機關可各本於權責依法審理
    認定，兩者並無必然關係，惟基於刑事司法機關（如地方法
    院檢察署）調查證據之程序，其認定事實須達到超越合理懷
    疑之程度，遠較行政機關調查證據為周延，則行政機關亦應
    尊重已生實質確定力之不起訴處分所認定之事實。」益證。
(2)、系爭事項業經臺北地檢署檢察官偵查事證及其不起訴處分書
    之認定，徵諸行政法院32年判字第19號判例，行政官署應以
    之為既判事項而從其判決處理此為行政權與司法權分立之國
    家一般通例，且該事實之租稅法上之適用亦經臺北市國稅局
    核認：「4 、……該員工如係以公司名義租賃車輛，分期給
    付車商之租金（不含保證金），得依查核準則第74條第3 款
    第2 目之5 規定認屬為交通費，依首揭財政部95年函釋規定
    ，應由保險經紀公司檢據核實列報，尚不宜約定由保險業務
    員自行吸收或負擔。」在案，依最高行政法院89年判字第69
    9 號裁判要旨：「納稅義務人依所得稅法規定辦理結算申報
    而經該管稅捐稽徵機關調查核定之案件，如經法定期間而納
    稅義務人未申請復查或行政爭訟，其查定處分即告確定。嗣
    稽徵機關如發見原處分確有錯誤短徵情事，為維持課稅公平
    原則，並基於公益上之理由，雖非不可自行變更原確定之查
    定處分，而補徵其應徵稅額，然此之所謂發見確有錯誤短徵
    ，應係指原處分確定後發見新事實或新課稅資料，足資證明
    原處分確有錯誤短徵情形者而言。如其課稅事實資料未變，
    僅因嗣後法律見解有異，致課稅之標準有異時，按諸中央法
    規標準法第18條從新從優原則之法理，即不得就業經查定確
    定之案件，憑藉新見解重為較原處分不利於當事人之查定處
    分。」，其課稅事實資料未變，要難憑藉新見解重為處分。
(二)有關核定短報薪資所得224,000元部分：
１、永達公司對原告業務同仁之薪酬係採獎金制度，以各項績效
    計算之個人薪酬及組織報酬，而組織報酬係以支應歸屬利潤
    中心之各項必要業務費用，故原告薪資所得為（一）個人薪
    酬及（二）組織報酬減除支應歸屬利潤中心之各項必要費用
    後餘額，二項之合計數。
(1)、查永達公司對原告業務同仁之薪酬係採獎金制度（無固定之
    底薪），薪酬計算連結利潤中心制，先就各項績效（包括個
    人業績、組業績、處業績）之達成率，按不同成數及公式，
    計算初年度服務報酬及續年度服務報酬等個人薪酬部分，暨
    舉績報酬、達成報酬、超額報酬、推介報酬、組輔導報酬、
    處輔導報酬等組織報酬部分，而組織報酬係用以支應此利潤
    中心之各項必要業務費用，如車位、影印機及公務車輛等租
    金、辦公用之各項文具、電腦耗材、印刷影印及書報雜誌等
    文具用品、郵資及通訊費用等郵電費、運費、交通及住宿等
    差旅交通、訓練費、設備修繕及維護等修繕費、廣告費用、
    餐敘、禮儀及饋贈等交際費、會議費、雜項購置、全員團康
    、聚餐活動等職工福利，組織報酬係用以支應各利潤中心之
    各項業務發展費用，非屬個人之報酬，業務發（拓）展費用
    額度（即百分比）僅係讓從業人員有一參考標準，預期其可
    能之報酬，惟仍以實際發生數為主，其支應有餘則屬該利潤
    中心主管之激勵酬勞，因組織報酬為變動數，故有部分月份
    可達成公司設定之標準，部分無法達成，此即為制度之激勵
    作用，是薪資所得包括（一）個人薪酬及（二）組織報酬減
    除支應歸屬利潤中心之各項必要費用後之組織激勵酬勞。此
    乃以業務人員為主常見之經營模式之一，即係連結績效衡量
    與薪酬制度，為一有效啟發並激勵同仁士氣之法則，並合於
    人性化之管理機制。目前亦無因採利潤中心之經營模式，而
    將認屬營利事業之營運（業）費用應列入為員工薪資所得，
    而悖於租稅中性原則，符合司法院釋字第385 號解釋：「憲
    法第19條規定人民有依法律納稅之義務，固係指人民有依據
    法律所定之納稅主體、稅目、稅率、納稅方法及納稅期間等
    項而負納稅義務之意，然課人民以繳納租稅之法律，於適用
    時，該法律所定之事項若權利義務相關連者，本於法律適用
    之整體性及權利義務之平衡，當不得任意割裂適用。」
(2)、原告系爭年度薪資所得包括（一）個人薪酬：初年度服務報
    酬1,759,110 元及續年度服務報酬79,909元，共計1,839,01
    9 元，及（二）組織激勵酬勞：達成報酬等組織報酬共計1,
    710,598 元，減除支應利潤中心之各項業務發展費用287,93
    3 元後，餘額合計1,422,665 元，故結算後薪資所得為3,26
    1,684 元（1, 839,019元+1,422,665元），此乃原告實際取
    自永達公司之薪資所得，並非先自永達公司取得包含利潤中
    心應負擔公務車租金等營業費用之金額3,549,617 （1,759,
    110 元+ 79,909元+ 1,710,598 元），再由永達公司扣取屬
    利潤中心營業費用計287,933 元。
２、稅法上所稱之薪資所得，一般係指因僱傭契約所獲致之報酬
    ，由於報酬純粹因為服勞務而獲致，勞務提供者本身不負工
    作成敗責任，因此不須提供勞務以外之成本來完成工作，即
    不應將薪酬計算過程中，屬績效衡量因素且非屬受僱人實際
    領受之營業費用涵蓋於受僱人之所得中，本件系爭公務車，
    乃原告任職公司為協助業務員利於執行業務推展，規定處經
    理級以上人員或業績較優同仁（業務發 (拓)展 費之使用對
    象相同）得申請保管公務租賃車輛，公務車租金由任職公司
    支付且屬任職公司營業費用，要非屬原告薪資所得。
(1)、按「個人之綜合所得總額，以其全年下列各類所得合併計算
    之：……第3 類：薪資所得：凡公、教、軍、警、公私事業
    職工薪資及提供勞務者之所得：1 、薪資所得之計算，以在
    職務上或工作上取得之各種薪資收入為所得額。2 、前項薪
    資包括：薪金、俸給、工資、津貼、歲費、獎金、紅利及各
    種補助費。但為雇主之目的，執行職務而支領之差旅費、日
    支費及加班費不超過規定標準者，及依第4 條規定免稅之項
    目，不在此限。」為所得稅法第14條第1 項第3 類第1 款及
    第2 款所明定。另按民法第482 條規定：「稱僱傭者，謂當
    事人約定，一方於一定或不定之期間內為他人服勞務，他方
    給付報酬之契約。」，所得法稅上所稱之薪資所得，係指因
    僱傭契約所獲致之報酬，由於該報酬純粹係因為服勞務之獲
    致，勞務提供者本身不負工作成敗責任，原則上不須提供勞
    務以外之成本來完成工作，所得之金錢應全部列為所得，此
    參諸鈞院91年度訴字第5391號判決：「稅法上所稱之『薪資
    所得』，一般均是指因『僱傭契約』所獲致之金錢報償，由
    於金錢純粹是因為勞務之提供而獲致，勞務提供者本身不負
    工作成敗責任，因此原則上不須提供勞務以外之成本來完成
    工作，所得之金錢應全部列為『所得』。而稅法上之『執行
    業務所得』則比較近似於因『承攬』或『委任』契約所獲致
    之報酬，由於此等報酬之取得，以特定工作完成為必要，除
    了勞務的提供外，還有其他成本之支出，所以所得稅法第14
    條第1 項第2 類明定，在計算執行業務所得時，可以扣除『
    業務所房租或折舊、業務上使用器材設備之折舊及修理費，
    或收取代價提供顧客使用之藥品、材料等』成本，同時也可
    扣除『業務上雇用人員之薪資、執行業務之旅費及其他直接
    必要費用』，而以其餘額為所得額。這正是二者之區別。也
    因為上開之差異，執行業務之人因為工作性質之獨立性，幾
    乎不會只有單一之僱主，而領取薪資之人有二個以上之僱主
    反而極為罕見，但這只是一個現象的反應，而不應是分辦二
    者之關鍵性標準。」是證。
(2)、次按「保險業務員因為所屬公司招攬保險業務而發生之文具
    用品費、差旅費、郵電費、印刷費及廣告費、交際費、訓練
    費、交通及油料費等，依據現行所得稅法規定，其屬保險公
    司之營業費用者，可由保險公司依營利事業所得稅查核準則
    有關規定檢據依費用性質核實列報，不宜約定由保險業務員
    自行吸收或負擔，並併同薪資給付，成為業務員薪資之一部
    分，而由保險公司逕以『薪資支出』科目列支。」乃財政部
    95年6 月28日台財稅字第09504063430 號函釋（下稱95年函
    釋）所明定。凡屬營利事業之營業費用者，應依所得稅法及
    營利事業所得稅查核準則有關規定檢具憑證列報，換言之，
    非屬薪資支出列報者，不應歸屬為員工薪資所得之一部分。
    倘支付與業務有關之成本或費用者，應屬雇用人之營業費用
    ，非屬受雇人之薪資所得，是符前揭鈞院見解，要難僅以付
    款人、使用人或（及）保管人為保險業務員，而認定屬私人
    用途。
(3)、系爭公務車乃原告任職公司為協助業務員利於執行業務推展
    ，規定處經理級以上人員或業績較優同仁（業務發( 拓) 展
    費之使用對象相同）得申請保管公務租賃車輛乙部，應屬原
    告招攬保險業務之必要工具，參酌財政部79年7 月4 日台財
    稅第790178955 號函釋：「至營業人租用汽車載運員工上下
    班，係屬購買供本業或附屬業務使用之勞務，其有關之進項
    稅額，除依上開規定不得扣抵外，應准予扣抵。」規定意旨
    ，足資說明營利事業租賃車輛供公務使用而支付之租金係屬
    經營必要之成本費用，亦得由財政部54台財稅發第0190號函
    釋「××公司因未備交通工具，經購買車票交由通勤員工搭
    乘交通工具之用，此種情形係因執行工作必須支付按實報銷
    之費用，免予合併薪資所得扣繳稅款。」規定是證。依財政
    部95年函釋及鈞院見解，該支出係屬任職公司非薪資支出之
    營業費用，自不應核認為原告之薪資所得。惟被告僅以每月
    車輛租金及保證金係由原告分別自薪資中扣取支付及匯付、
    公務汽車申請暨使用切結書、系爭車輛租金支出與費用核銷
    辦法流程不同等為由，臆測原告承租車輛係私人支出，與公
    司業務無關，有違行政法院61年判字第70號判例：「認定事
    實，須憑證據，不得出於臆測，此項證據法則，自為行政訴
    訟所適用。」應予撤銷。
(4)、有關系爭公務租賃車輛租賃期滿之處理方式。依車輛租賃契
    約第3 條保證金之約定：「承租人應於簽約時一併支付出租
    人如前所示之保證金，租賃期滿，車輛經出租人驗收取回後
    ，保證金應扣除承租人應付而未付之費用後無息退還。」，
    任職公司承租時支付約定之保證金，租賃期滿或提前終止租
    賃契約時，由出租人退還保證金，將車輛交還租賃公司，並
    無買回車輛，與一般租賃情形無異，有和車股份有限公司等
    函復臺北市調查處之說明供參。至租賃期滿後出租人如何處
    理租賃車輛係屬另一交易，縱由原保管人或其關係人購回，
    或係基於對車況及性能之瞭解，或其價格低於中古車行情，
    要難謂與一般商業情形有違。
３、綜合所得稅原則上係採現金收付制，稱為收付實現原則，亦
    即綜合所得稅之核課，應僅對已實現之實際所得課稅，對於
    薪酬計算過程中，屬績效衡量因素且非屬受僱人實際領受之
    營業費用，不應涵蓋於受僱人之所得中。
(1)、按「我國營利事業所得稅，除非公司組織之營利事業外，原
    則上均應採權責發生制；但綜合所得稅原則上則採現金收付
    制，稱為收付實現原則。亦即綜合所得稅之核課，應僅對已
    實現之實際所得課稅。……是本件行為時之增資緩課股票於
    轉讓時，原則上應就面額部分作為轉讓時所屬年度之所得，
    申報課稅；但實際轉讓價格低於面額時，則以實際轉讓價格
    申報所得；此乃我國稅制對於個人綜合所得稅之課徵，係採
    收付實現原則之明證，不容稅捐稽徵機關依據不實記載資料
    或臆測之詞，濫行課稅。」最高行政法院93年度判字第966
    號裁判要旨，綜合所得稅之現金收付原則應僅對已實現之實
    際所得課稅，縱計算所得時係按員工擬制收入減除擬制費用
    支出方式表達，仍應以實際獲取金額認列為員工薪資所得，
    而非以擬制收入為員工薪資所得，參諸財政部對靠行制度之
    相關函釋（67年3 月25日台財稅第31997 號函、71年12月10
    日台財稅第38935 號函、74年6 月21日台財稅第17954 號函
    、76年3 月2 日台財稅第7576785 號函、79年4 月3 日台財
    稅第790021143 號函、84年7 月20日台財稅第841636379 號
    函）規定，將靠行車主創造之營業收入擬制為車行之收入，
    又將靠行車主之費用支出擬制為車行之費用支出，而以靠行
    車主實際獲利擬制為車行給付予靠行車主之薪資所得，另最
    高行政法院97年度判字第34號判決：「另外該合約書還同時
    約定，費用應交由志明公司報銷，而上訴人在原審法院提出
    之費用單據，被上訴人雖謂：『該等費用為志明公司報，上
    訴人不得主張』云云，但依上開函釋所示，若志明公司有申
    報上開費用，則在計算其支付予上訴人之擬制『薪資所得』
    時，仍應予以扣除。而此等費用申報之有無及金額多寡等事
    實，原審法院整以上二點，均未加以調查，即謂上訴人不得
    主張此等費用支出，同樣有判決不備理由之違法。」益證。
(2)、永達公司為協助同仁執行業務，特訂定車輛使用辦法，原告
    依該規定及公務車輛租賃作業流程向公司申請保管公務租賃
    車輛，由永達公司（承租人）、原告（保管人）及租賃車商
    （出租人）共同簽訂公務車輛租賃契約，由永達公司按期支
    付車輛租金，認列營業費用之車輛租金，依綜合所得稅現金
    收付基礎之收付實現原則及財政部95年函釋規定，系爭車輛
    租金不應再歸併核定為原告之薪資所得。原告系爭年度薪資
    所得包括（一）個人薪酬1,839,019 元，及（二）組織激勵
    酬勞1,422,665 元，故結算後薪資所得為3,261,684 元，此
    乃原告實際取自任職公司之薪資所得，依收付實現原則，對
    於薪酬計算過程中，屬績效衡量因素且非屬受僱人實際領受
    之營業費用，不應涵蓋於受僱人之所得中。
４、次按「涉及租稅事項之法律，其解釋應本於租稅法律主義之
    精神，依各該法律之立法目的，衡酌經濟上之意義及實質課
    稅之公平原則為之。」為稅捐稽徵法第12條之1 第1 項規定
    ，乃租稅法所重視者，應為足以表徵納稅能力之實質的經濟
    事實，此參諸司法院釋字第420 號解釋及行政法院81年度判
    字第2124及82年判字第2410號判決益證。本件實質之經濟事
    實係於租賃車輛是否確實與公司業務有關，及租金支出之實
    質負擔對象（簡言之，僱傭關係下，受僱人除提供勞務外，
    不應負擔其他成本，故租金支出之負擔人為僱用人；委任關
    係下，受任人以特定工作完成為必要，除了勞務提供外，還
    有其他成本之支出，例如系爭租金支出，故負擔人為受任人
    。）原告擔任保險業務員，為業務需要，外出開發新客戶、
    維持舊客戶關係及服務客戶等，其所耗費交通支出不貲。任
    職公司訂立車輛使用辦法，提供業務較優同仁申請保管公務
    租賃車輛，協助業務同仁執行業務拓展，是以系爭租賃車輛
    係供業務同仁執行業務使用，誠難謂非與公司業務無關，而
    係私人租賃及購買。
５、被告以每月租金由原告薪資中支付及租約到期由原告直接取
    得承租車輛之所得權，認定系爭租賃關係實質為原告租賃與
    購買，似嫌速斷，且臺北市調查處函送認定之事項，經臺北
    地檢署檢察官偵查後，依財政部95年函釋規定，認定「原移
    送意旨認被告吳文永以永達公司租用租賃車之名，掩飾員工
    私人購車與業務無關，以達幫助員工逃漏個人綜合所得稅及
    逃漏永達公司營業所得稅之目的，顯有誤會。……永達公司
    業務人員傭酬，已包含所有業務拓展費用，全額列入薪資所
    得而非執行業務所得，因招攬保險業務而發生之業務發展費
    用理應列報公司營業費用，永達公司自業務人員薪資中調整
    ，亦即車輛租金由員工傭酬中扣除，由租賃車商提供租金發
    票向永達公司請款，由永達公司統一支付車輛租金。難認被
    告有因此而使員工薪資名目減少而幫助該等員工逃漏個人綜
    合所得稅情事。」，並就被告誤解之情，說明如后：
(1)、有關永達公司要求原告（保管人）書立扣薪同意書乙節：
    永達公司訂定公務車使用辦法係為協助業務員利於執行業務
    推展，而規定處經理級以上人員或業績較績優同仁（與前揭
    業務發展費用之使用對象相同）得申請保管公務租賃車輛，
    供其推展業務使用，為避免申請使用公務車之業務員認為屬
    其應得之當然，怠於執行業務推展，致每月依所推銷之保險
    契約數量計算之業務拓展費有低於原公務車申請時每月應付
    車輛租金，無法發揮提供公務車使用之效益，故永達公司要
    求原告等業務員書立該等還款同意書及保證票據，約定自原
    告每月應領薪資款項中減除，以提醒原告須達成之最低業績
    標準，此係為兼顧激勵及責任而設計之內控制度，否則對於
    未申請使用公務車之業務員顯失公允，而影響永達公司整體
    業務進行。
(2)、有關不起訴處分書所認定之事實有誤部分：
I、系爭公務車於租期屆滿時，原告基於對車況及性能之瞭解及
    其價格略低於中古車行情，向租賃公司購買，與一般常情無
    違，要難僅以購回比例達81.08%，遽認租賃關係存在於原告
    與汽車租賃公司，甚否認該租賃關係，且承租期滿是否由保
    管人向汽車租賃公司購買系爭公務車，並非臺北地檢署檢察
    官不起訴之理由，臺北地檢署檢察官係因原告任職公司承租
    租賃車係供員工業務使用，參酌財政部95年函釋規定，核認
    「永達公司業務人員傭酬，已包含所有業務拓展費用，全額
    列入薪資所得而非執行業務所得，因招攬保險業務而發生之
    業務發展費用理應列報公司營業費用，……」，此經刑事司
    法機關調查證據程序認定之事實，依財政部61年函釋規定，
    被告應受拘束。惟被告僅以租期屆滿直接購回及購回後售出
    佔全部案件比例高達81.08%為由，否認不起訴書內經司法機
    關調查證據程序認定有利於原告部分之事實，似違反行政程
    序法第9 條「行政機關就該管行政程序，應於當事人有利及
    不利之情形，一律注意。」規定之注意義務。
II、依車輛租賃契約第3 條保證金之約定：「承租人應於簽約時
    一併支付出租人如前所示之保證金，租賃期滿，車輛經出租
    人驗收取回後，保證金應扣除承租人應付而未付之費用後無
    息退還。」，租賃期滿或提前終止租賃契約時，永達公司將
    車輛交還租賃公司，租賃公司退還保證金，且查任職公司並
    無買回車輛，是與一般租賃情形無異。至租賃期滿後出租人
    如何處理租賃車輛係屬另一交易，要難僅以由保管人或其關
    係人買回比例81.08%為由，推論臺北市調查處移送函原認定
    之事實成立。
III、被告未說明系爭租賃車輛到期由父母或兄弟姊妹等買回，與
    由原告買回對臺北市調查處前揭事實認定結果何以相同。縱
    由父母或兄弟姊妹等買回，與由原告買回之認定結果相同，
    被告所稱81.08%之比例買回，意謂尚有近20% 之比例並未由
    保管人或其關係人買回，亦證系爭租賃行為與租期屆滿之銷
    售行為不同。
(3)、有關被告質疑原告未依常情，以最高等級之車輛承租部分：
    原告僅得於其業務拓展費範圍內報銷因招攬保險業務而發生
    之必要營業費用，而業務拓展費又係按原告業務績效計算，
    因此原告一方面考量欲給予客戶之印象外，亦需考量未來最
    可能達成之業務績效，選擇合宜之車款，而未以最高等級之
    車輛承租，尚難據此論有違經驗法則。
(4)、至併同薪資發放部分：
    永達公司早期電腦系統較不發達，資料處理上將組織報酬與
    個人薪酬建立在同一資料庫中，就組織報酬之帳務處理而言
    ，永達公司係依上揭95年函釋規定，將系爭公務車租金等支
    應利潤中心之營業必要費用，自組織報酬中減除，計算組織
    激勵酬勞，併同個人薪酬發放，原告之薪資名目並無減少。
    因永達公司電腦系統未立即更新而採行之便宜措施，不應依
    此核認系爭租金實質係由原告負擔，有臺北地檢署檢察官偵
    察後之認定「永達公司於96年以前，係將業務拓展費併同薪
    資發放給員工，交通費係屬業務拓展費之一，…永達公司業
    務人員傭酬，已包含所有業務拓展費用，全額列入薪資所得
    而非執行業務所得，因招攬保險業務而發生之業務發展費用
    理應列報公司營業費用，永達公司自業務人員薪資中調整，
    亦即車輛租金由員工傭酬中扣除，由租賃車商提供租金發票
    向永達公司請款，由永達公司統一支付車輛租金。難認被告
    有因此而使員工薪資名目減少而幫助該等員工逃漏個人綜合
    所得稅情事。」益證等情。
(三)本件經臺北地檢署偵查且原經臺北市國稅局認定系爭車輛租
    金認屬為交通費，應由永達公司檢據核實列報，原告等薪資
    名目並未減少而有逃漏綜合所得稅之情事，依最高行政法院
    32年判字第19號判例及89年度判字第699 號判決，應予撤銷
    等情。並聲明求為判決撤銷訴願決定及原處分（含復查決定
    ）。
三、被告則以：
(一)按「薪資所得：凡公、教、軍、警、公私事業職工薪資及提
    供勞務者之所得：1 、薪資所得之計算，以在職務上或工作
    上取得之各種薪資收入為所得額。2 、前項薪資包括：薪金
    、俸給、工資、津貼、歲費、獎金、紅利及各種補助費。」
    為行為時所得稅法第14條第1 項第3 類第1 款及第2 款前段
    所明定。次按「行政罰與刑罰之構成要件雖有不同，而刑事
    判決與行政處分，亦原可各自認定事實。」行政法院75年度
    判字第309 號著有判例。
(二)原告93年度綜合所得稅結算申報，列報取自永達公司薪資所
    得3,261,684 元，嗣經臺北市調查處及臺北市國稅局查獲該
    公司短報原告薪資所得224,000 元，通報被告所屬新莊稽徵
    所歸課綜合所得稅。永達公司明知原告購買車輛係私人支出
    ，與公司業務無關，卻自93年起向格上汽車租賃股份有限公
    司（下稱格上公司）租賃車輛，由格上公司（出租人）、永
    達公司（承租人）及原告（保管人）於93年12月6 日共同簽
    署「車輛租賃契約」，租賃期間自93年12月17日起至94年12
    月16日止，俟原告與格上公司辦妥簽約及對保等事宜後，格
    上公司即檢附相關文件向永達公司財務部申請給付租賃車輛
    之保證金780,000 元及每月之租金112,000 元，名義上該車
    輛係永達公司承租，惟每月車輛租金卻由公司自原告薪資中
    扣取給付，嗣租賃期滿時原告直接取得承租車輛之所有權，
    故本件實際係原告租賃及購買車輛，並非永達公司租賃車輛
    供原告使用，永達公司藉租賃車輛之名義，將扣取薪資改以
    租金費用列報，以薪資淨額列報員工所得，對公司整體費用
    並不影響，以扣取薪資之方式幫助原告逃漏93年度綜合所得
    稅，經臺北市調查處及臺北市國稅局查獲，並經臺北市國稅
    局以永達公司填製之員工支付車輛租金薪資扣款彙整表核定
    原告短報93年度薪資所得224,000 元，有臺北市調查處96年
    1 月31日肆字第09643004620 號函、車輛租賃附屬契約、車
    輛申請暨扣薪同意書、汽車買賣契約書及員工支付車輛租金
    薪資扣款彙整表影本等資料可稽。次查永達公司負責人吳文
    永因違反稅捐稽徵法案件，被臺北市調查處移送，經臺灣臺
    北地方法院檢察署檢察官96年度偵字第2347號不起訴處分，
    該不起訴處分書認定永達公司92至95年期間，公司員工使用
    公務車輛僅有余葡月、李峰寶、陳玉英、陳玉真及田敏薰等
    5 人於租期滿後買回車輛，比例極低。惟查永達公司該年期
    間計有302 名員工依公務車輛使用辦法申請汽車租賃368 輛
    中，扣除未到期車輛35輛後，計有270 輛係由員工本人或關
    係人（配偶、父母、兄弟、姊妹等）買回，其比例高達占已
    到期車輛的81.08%，本件係原告本人買回，有臺北地檢署96
    年度偵字第2347號不起訴處分書及臺北市國稅局編製之永達
    公司92至95年間員工租車到期移轉統計表可稽，則該不起訴
    處分書所認定之事實即屬有誤。系爭租賃車係由員工自行洽
    詢車商於確認車種、車價及分期付款期數後，將保證金款項
    （車價20% 或30% 等），匯入公司指定帳戶，車商再檢附相
    關文件，向永達公司申請保證金及每月租金給付，有該公司
    公務車輛使用辦法、公務車輛租賃作業流程及公務車輛申請
    暨扣薪同意書可稽，如永達公司所言，公司先將業務拓展費
    併同薪資發放後，再於支付營業費用時自業務拓展費中扣除
    ，則扣除業務拓展費用後之金額即為原應發放之薪資為真，
    則該公司即可直接就員工薪資調整，何需要員工另書立扣薪
    同意書，況該公司業務拓展費性質依該公司公務車輛使用辦
    法第7 條所載：「因使用公務車輛所衍生之油料、修繕或保
    養等費用，得由使用人檢具合於營業稅法之單據報支業務發
    展費用。」該公司負責人吳文永證稱：「業務員以業務拓展
    費的名目報支交通費，先前是用業務員加油的發票為依據報
    支。」及該公司財務部經理李忠約證稱：「永達公司業務拓
    展費之發放，係依員工業績計算……業務拓展費由員工檢具
    單據向公司申報後才發放。」，其該公司將公務車輛所衍生
    之油料、修繕或保養及交通費依財政部95年函規定核屬為該
    公司因招攬保險業務而發生之必要費用，公司可依規定檢據
    依費用性質核實列報，不宜逕予計入保險業務員之薪資所得
    ，概以薪資支出列報，惟若依原告所稱，公司於系爭年度將
    業務拓展費併同薪資發放，則本件自員工薪資項目扣除之車
    輛租金即為其所稱之公司業務拓展費（公司可核實認列之營
    業費用），依一般經驗法則，員工申請公務車輛，應會以最
    高等級之車輛承租，況且該公司公務車輛使用辦法也並無限
    制其員工之資格應申請何等級之車輛，惟查該公司92至95年
    期間，其員工依公務車輛使用辦法申請汽車租賃之車輛等級
    均有所不同，顯與常情不符，又查永達公司支付員工車輛費
    用，係列在「營業費用- 租金支出」科目項下，既然每期租
    金支出金額係由員工自行洽詢車商於確認車種、車價及分期
    付款期數，在員工簽立扣薪同意書及公務車輛租賃附屬契約
    書當下即確定，公司如認其車輛租金非員工之薪資，則又何
    以將租賃期間每月之租金併同薪資發放，再每月由員工薪資
    項目扣款，其主張顯有違常情。系爭車輛雖係以永達公司名
    義承租，惟每月車輛租金卻由公司自原告薪資中扣取給付，
    嗣租賃期滿時由原告直接取得承租車輛之所有權，故本件實
    際係原告租賃及購買車輛供私人使用，自難認屬公司業務拓
    展費，以永達公司填製之員工支付車輛租金薪資扣款彙整表
    ，核定原告短報93年度薪資所得224,000 元並無不合。
(三)臺北市調查處以永達公司負責人吳文永違反稅捐稽徵法及商
    業會計法相關規定，將其移送臺北地檢署偵辦，雖經檢察官
    偵結以不起訴處分，惟系爭事項既經查明如前述，依行政法
    院判例，行政處分本應依查得之事實認定，不受刑事判決之
    拘束等語，資為抗辯。並聲明求為判決駁回原告之訴。
四、兩造不爭之事實及兩造爭點：
    如事實概要欄所述之事實，業據提出永達公司公務車輛使用
    辦法、永達公司公務車量租賃作業流程、92年至95年間永達
    公司員工租車到期移轉統計表、被告93年度綜合所得稅核定
    稅額繳款書、被告違章案件罰鍰繳款書、原告93年度綜合所
    得稅結算申報書、被告93年度綜合所得稅核定通知書、公務
    車輛申請書、員工還款同意書、公務車輛租賃附屬契約、原
    告93年度各類所得扣繳暨免扣繳憑單、永達公司93年度各類
    所得扣繳暨免扣繳憑單申報書、刑事案件移送書、永達公司
    內部簽呈、永達公司業務發展費用報核辦法、永達公司私車
    公用作業細則、永達公司業務發展費用報核表範本、永達公
    司私車公用同意書範本、永達公司員工出差旅費報告書範本
    、原告扣繳憑單與薪資津貼表、永達公司93年至95年存出保
    證金明細分類帳等件分別附原處分卷、訴願卷及本院卷可稽
    ，其形式真正為兩造所不爭執，堪信為真，兩造爭點厥為：
    系爭車輛租金是永達公司營業費用─租金支出？抑或是原告
    薪資所得? 被告補徵稅額是否適法？
五、本院判斷如下：
（一）按「營利事業所得之計算，以其本年度收入總額減除各項
      成本費用、損失及稅捐後之純益額為所得額。」「經營本
      業及附屬業務以外之損失，或家庭之費用…不得列為費用
      或損失。」所得稅法第24條第1 項及第38條分別有明文規
      定。次按「經營本業及附屬業務以外之費用及損失，不得
      列為費用或損失。」營利事業所得稅查核準則( 下稱查核
      準則) 第62條亦定有明文。營業費用是企業於推銷產品或
      管理其營利事業的過程中所消耗的財貨或勞務支出，是為
      企業的期間成本，會計上依成本與收益配合原則，必須在
      其耗用或發生期間自收益中減除，以計算所獲取之利潤。
      由於所消耗的財貨或勞務性質有別，因此查核準則中乃將
      其分為薪資支出、租金支出、文具用品、旅費等若干項目
      ，分別訂定其列支原則。查核準則係依稅捐稽徵法、所得
      稅法、營業稅、促進產業升級條例、中小企業發展條例、
      商業會計法、稅捐稽徵機關管理營利事業會計帳簿憑證辦
      法、商業會計處理準則及其他有關法令之規定訂之，此觀
      該查核準則第1 條之規定自明。經查，國家對人民自由權
      利之限制，應以法律定之且不得逾越必要程度，憲法第23
      條固定有明文。但法律內容不能鉅細靡遺，一律加以規定
      ，其屬細節性、技術性之事項，法律自得授權主管機關以
      命令定之，俾利法律之實施。而財政部所訂定之營利事業
      所得稅查核準則，係規定有關營利事業所得稅結算申報之
      調查、審核等事項，究其性質核屬財政部為執行所得稅法
      及稅捐稽徵法等法規，基於法定職權所發布之解釋性、裁
      量性或作業性之行政規則，並未逾越所得稅法等相關之規
      定，亦未加重人民稅賦，而92年1 月4 日修正公布之所得
      稅法第80條第5 項已賦予查核準則法律授權依據，被告自
      得予以適用。簡言之，所得稅法與查核準則對營業費用之
      認列須以營利事業為經營本業及附屬業務有關之費用或損
      失為前提要件。
（二）次按「個人之綜合所得總額，以其全年左列各類所得合併
      計算之：第一類……第三類：薪資所得：凡公、教、軍、
      警、公私事業職工薪資及提供勞務者之所得：一、薪資所
      得之計算，以在職務上或工作上取得之各種薪資收入為所
      得額。二、前項薪資包括：薪金、俸給、工資、津貼、歲
      費、獎金、紅利及各種補助費。但為雇主之目的，執行職
      務而支領之差旅費、日支費及加班費不超過規定標準者，
      及依第4 條規定免稅之項目，不在此限。」為行為時所得
      稅法第14條第1 項第3 類第1 款及第2 款所明定。可知，
      薪資係指營利事業支付員工之薪金、俸給、工資、津貼、
      歲費、獎金、紅利及各種補助費等，營利事業所支付之薪
      資應具備下列之條件，方得認列：1.經預先決定或約定：
      一般職工係指經聘僱雙方事先約定，而執行業務之股東、
      董事、監察人則須經組織章程規定或股東大會或社員大會
      預先決議；2.不論盈虧均須支付：營利事業之薪資須不論
      盈虧，均應支付，方得核實認列，旨在防止營利事業以支
      付薪資之方式分配其盈餘，控制其課稅所得額。3.列支限
      額：合夥及獨資組織之職工薪資，不得超過規定之通常水
      準；4.原始憑證：如員工之收據或簽收之名冊、印領清冊
      、聘用契約、加班紀錄等。
（三）再按「涉及租稅事項之法律，其解釋應本於租稅法律主義
      之精神，依各該法律之立法目的，衡酌經濟上之意義及實
      質課稅之公平原則為之。……。」為司法院釋字第420 號
      解釋闡明在案。又「租稅法所重視者，應為足以表徵納稅
      能力之經濟事實，而非其外觀之法律行為，故在解釋適用
      稅法時，所應根據者為經濟事實，不僅止於形式上之公平
      ，應就實質上經濟利益之享有者予以課稅，始符實質課稅
      及公平課稅之原則。」及「有關課徵租稅構成要件事實之
      判斷及認定，應以其實質上經濟事實關係及所產生之實質
      經濟利益為準，而非以形式外觀為準，否則勢將造成鼓勵
      投機或規避稅法之適用，無以實現租稅公平之基本理念及
      要求。」最高行政法院81年度判字第2124號及82年度判字
      第2410號判決意旨可資參照。
（四）經查，永達公司於91年12月14日製訂公務車輛使用辦法(
      下稱使用辦法）第2 條規定: 「凡報聘本公司之業務同仁
      達MDRT資格者或處經理級以上人員，均得申請公務用之租
      賃車輛乙部。」第3 條規定: 「未達第2 條資格者，得以
      私用車輛執行公務，但需檢附車輛行照影本及私車公用同
      意書，向各區服務中心申請報備。」第4 條規定: 「凡達
      MDRT資格後，一年內得以申請，逾期視同棄權。」第7 條
      規定: 「因使用公務車輛所衍生之油料、修繕或保養等費
      用，得由使用人檢具合於營業稅法之單據報支業務發展費
      用。」嗣永達公司為因應業務同仁使用公務車輛日益增多
      ，於93年5 月5 日修訂公務車輛使用辦法，該辦法第2 條
      規定: 「公務車輛係指公務用之租賃車輛及公務用之私人
      車輛。」第3 條規定: 「公務用之私人車輛，須填私車公
      用同意書，向各區服務中心申請備查。」第4 條規定: 「
      公務用之租賃車輛，依公務車輛租賃作業流程，向總公司
      財務部申請辦理」。再於94年3 月9 日修訂，該辦法第2
      條規定: 「凡處經理級以上人員或達MDRT資格者或( 以公
      司公告名單為依據) ，均得申請公務用之租賃車輛乙部。
      」第3 條規定: 「凡達MDRT資格後，一年內得以申請，逾
      期視同棄權。」第8 條規定: 「因使用公務租賃車輛所衍
      生之油料、修繕或保養等費用，得由保管人檢具合於營業
      稅法之單據報支業務發展費用。」第10條規定: 「未達第
      2 條資格者，得以私用之車輛執行公務報支第8 條之費用
      ；但需檢附私車公用同意書及車輛行照影本，向各區服務
      中心申請報備。」。可知，永達公司之業務同仁達MDRT資
      格者( 百萬圓桌會員，年薪至少250 萬元) 或處經理級以
      上人員，始得向永達公司申請公務用之租賃車輛，且達
      MDRT資格者，必須於一年內申請，逾期視同棄權。是故，
      並非所有永達公司之員工，均可申請公務用之租賃車輛，
      必須具有一定職位階層或業績標準之員工，始得申請，且
      達MDRT資格者，尚有申請時間之限制，並非隨時可以申請
      。是系爭車輛租金支出是否確為員工招攬保險業務所需，
      即有審究之必要。
（五）次查，永達公司「公務車輛租賃作業流程」第1 條規定:
      「永達公司之MDRT資格者( 公佈一年內) 或現任之處主管
      ，均得申請公務車輛之租賃」第2 條規定: 「符合第1 項
      資格者，得向公司配合之租賃車商詢車、報價。」第3 條
      規定：「業務同仁與租賃車商確認價位無誤後，自行將保
      證金款項，匯入公司指定帳戶，並填寫公司帳戶存款報告
      單。」第4 條規定: 「保證金匯入指定帳戶後，通知租賃
      車商進行簽約( 公務車輛申請暨扣薪同意書及公務車輛租
      賃附屬契約) 及對保等相關事宜。」第5 條規定: 「租賃
      車商檢附公務車輛申請暨扣薪同意書及第2 款之公司帳戶
      存款報告單，向總公司財務部申請保證之支付」第6 條規
      定: 「待租賃公司用印、領牌完成後，遞送公務車輛租賃
      附屬契約，財務部將依契約內容及租賃車商之租金發票予
      以撥補款項。」等項。又永達公司(94)財會字第0005號公
      佈之「公務車輛租賃作業流程」第2 條規定: 「向租賃車
      商洽詢車款之保證金及月租金。保證金:2年租期- 不得低
      於車價之30% ，3 年租期- 不得低於車價之20% ；月租金
      : 副總:$350, 000元/ 月，協理:$250,000 元/ 月，處經
      理:$150,00 0元/ 月，3 倍( 含) 以上MDRT人員:$150,00
      0 元/ 月，3 倍以下MDRT人員:$80,000元/ 月」第3 條規
      定:「匯入保證金並填寫公司帳戶存款報告單。銀行: 彰
      化銀行總部分行，帳號:0000-00-00000 -000 。存入原因
      :***公務車保證金」第4 條規定: 「與租賃車商進行簽署
      申請書、同意書及公務車輛租賃附屬契約等3 份文件。」
      第5 條規定: 「將(三)(四)及保證票據等資料彙整後，送至財
      務部申請。」等事項。可知，永達公司公務租賃車輛係由
      申請人員工自行洽詢車商於確認車種、車價、保證金、月
      租金及租期期數後，將保證金款項匯入公司指定帳戶，並
      完成公務車輛申請暨扣薪同意書、公務車輛租賃附屬契約
      、保證票據及對保等相關事宜後，車商再檢附相關文件，
      向永達公司申請保證金及每月租金給付。
（六）經查，本件原告93年度任職於永達公司，該公司於93 年
      12月6 日與格上汽車租賃股份有限公司（下稱格上公司）
      簽訂「車輛租賃契約」（租賃期間自93年12月17日起至94
      年12月16日止），約定由格上公司出租車牌EE-8202 號汽
      車1 輛予永達公司，每月租金為112,300 元，車輛保證金
      為780,000 元，並由原告擔任車輛保管人，實際使用及保
      管系爭車輛。本件車輛保證金係原告於申請時匯款至永達
      公司指定之彰化銀行帳戶，再由永達公司將該保證金轉撥
      予格上公司，永達公司僅於原告匯入保證金時帳列「存入
      保証金」，於匯出保證金時帳列「存出保證金」，是系爭
      車輛保證金實際上係由原告出資負擔，此為原告所不爭。
      又原告於簽訂租約時，除同意每月租金自其薪資中扣除外
      ，另開立保證票據2 紙予永達公司作為履約之保証（票面
      金額係每月租金乘以租賃期數24期) 。是系爭租賃合約承
      租人之違約風險顯然已完全由原告所負擔，永達公司雖形
      式上列名租賃契約之承租人，惟並未承擔任何承租人違約
      風險。每月租金，則係由永達公司先行墊付予車商，並以
      「營業費用－租金支出」科目列帳後，再按月從原告薪資
      中扣取，並以應發放之薪資總額扣除車輛租金後之淨額，
      列報原告之薪資費用。綜上各等情以觀，系爭車輛係由原
      告自行與車商確認車種、車價及分期付款期數後，再由原
      告、永達公司與格上公司共同簽訂租賃契約，車輛保證金
      係由原告支付，原告在完成員工還款同意書後，永達公司
      按月從原告薪資中扣取租金，並由原告實際使用及保管系
      爭車輛。則系爭車輛實際係由原告支付租金，由原告使用
      收益。自租賃之效力觀察出租人及原告之權利義務內容，
      格上公司負有租賃物交付用益義務及租金支付請求權，原
      告負有租金支付義務、租賃物保管義務及租賃債務擔保義
      務，原告雖於租賃契約列名保管人，實質上為系爭車輛之
      承租人，永達公司僅係租賃契約名義上之承租人，實際並
      未承租系爭車輛，堪以憑認。況原告既無法證明系爭車輛
      租金為永達公司經營本業及附屬業務有關之費用。從而，
      永達公司租賃系爭車輛實際上係原告自行租賃供原告私人
      使用，並非供永達公司經營本業及附屬業務所使用，揆諸
      首揭營業費用認列之相關規定及說明，系爭車輛租金支出
      自不能認係永達公司之營業租金費用。
（七）原告另主張永達公司將業務拓展費（車輛租金）併同薪資
      發放，再將該公司先行墊付之業務拓展費（車輛租金）從
      發放予原告之傭酬內扣除，組織報酬係用以支應各利潤中
      心之各項業務發展費用，非屬個人之報酬，是薪資所得包
      括個人薪酬及組織報酬減除支應歸屬利潤中心之各項必要
      費用後之組織激勵酬勞云云。惟查，永達公司於92年10月
      7 日製訂業務發展費用報核辦法，嗣於93 年1月1 日、3
      月26日及94年12月28日分別修訂，該辦法第8 條規定申請
      之費用項目有租金、文具用品、郵電費、運費、差旅交通
      、訓練費、修繕費、廣告費用、交際費、會議費、雜項購
      置、職工福利及其他費用等共13 項 ，其中文具用品、郵
      電費、運費、差旅交通、訓練費、廣告費用、交際費、職
      工福利費等項目均明訂必須以辦公用、連繫業務所需、因
      業務上需求、因推展業務所需、與公司業務相關等為申請
      要件，惟租金此項僅依租賃契約之約定，給付出租人之費
      用即可申請，故此項費用是否確為永達公司營業費用，即
      有核實認定之必要，並非員工依業務發展費用報核辦法申
      請之租金，即係永達公司之營業費用。況永達公司於扣取
      車輛租金前，必須事先取得員工之同意，而該公司就發放
      與員工之業務拓展費（車輛租金）部分，應有權逕予扣除
      ，何須與員工另簽訂「員工還款同意書」，取得員工同意
      後始行扣款？而上開13項業務發展費用，何以僅此項業務
      拓展費（車輛租金）須與員工另簽訂「員工還款同意書」
      ，取得員工同意後始行扣款？其他12項並不須簽訂「員工
      還款同意書」，即可扣款？原告均未能合理說明。
（八）永達公司92至95年期間，其員工依公務車輛使用辦法申請
      汽車租賃之車輛等級（車價）均有所不同，並未見原告說
      明及提供資料該公司是如何計算其所稱推銷保險契約數量
      與業務拓展費之關聯性。因為車輛之使用租賃契約，鑑於
      車輛折舊快速之實證特徵，通常隱含分期付款買賣車輛之
      經濟實質，租期屆至後，出租人只要付出少許尾款，即可
      取得車輛所有權。因此若永達公司真正將車輛之使用視為
      原告提供勞務過程中之必要成本費用，而非勞務報酬之一
      部，因其不用考量原告之福利期待，絕不會使用租車此等
      高成本之方式來無故增加自己之營業成本金額，當其考量
      到原告之福利期待並將車輛之提供與原告之工作績效連結
      時，基本上已是從績效激勵觀點提出之勞務報酬。此時原
      告因勞務取得之報酬，既然在當時之稅制下，自始被定性
      薪資所得，則其在本案取得相當於租金價值之車輛使用權
      （及未來期待所有權），自然應定性為薪資所得。
（九）原告雖主張檢察官偵查後，認定永達公司負責人吳文永罪
      嫌不足，作成96年度偵字第2347號不起訴處分，系爭公務
      車租金屬招攬保險業務之必要費用，依財政部95年函釋規
      定，自不應歸入原告薪資所得，原處分應以該不起訴處分
      認定事實云云。惟按「行政罰與刑罰之構成要件雖有不同
      ，而刑事判決與行政處分，亦原可各自認定事實。」最高
      行政法院75年度判字第309 號著有判例。查系爭車輛租金
      支出不是永達公司之營業租金費用，已如前述，又本件原
      告並非前開不起訴處分書之被告，臺北地檢署檢察官96年
      度偵字第2347號不起訴處分書，自不能拘束本案。原告主
      張，尚非可採。
（十）按「保險業務員因為所屬公司招攬保險業務而發生之文具
      用品費、差旅費、郵電費、印刷費及廣告費、交際費、訓
      練費、交通及油料費等，依據現行所得稅法規定，其屬保
      險公司之營業費用者，可由保險公司依營利事業所得稅查
      核準則有關規定檢據依費用性質核實列報，不宜約定由保
      險業務員自行吸收或負擔，並併同薪資給付，成為業務員
      薪資之一部分，而由保險公司逕以『薪資支出』科目列支
      。」固經財政部95年函釋在案。惟查，財政部95年函釋係
      限於因招攬保險業務而發生的費用，如文具用品費等等，
      原則上都是費用的性質。且保險公司之保險業務員為所屬
      公司招攬保險業務而發生之必要費用，可由保險公司依查
      核準則有關規定依其費用性質檢據核實列報。所謂「與經
      營業務有關之損費」依所得稅法第38條規定，乃指公司之
      營業行為，屬本身經營之業務之一或與本身業務有直接關
      聯而言。本件系爭車輛租金支出不是永達公司之營業費用
      ，業經本院認定如前，自無財政部95年函釋之適用。是原
      告主張依財政部95 年 函釋，系爭租金支出係屬任職公司
      非薪資支出之營業費用，並非原告之薪資所得云云，亦無
      可採。
六、從而，被告依實質課稅原則，核認本件永達公司藉租賃車輛
    之名義，將扣取原告之薪資224,000 元，改以永達公司租金
    支出列報，系爭車輛租金實質上係原告之薪資所得，乃歸戶
    核定原告綜合所得總額4,480,821 元、補徵應納稅額44,800
    元，並無違誤，訴願決定予以維持，亦屬正確，原告訴請撤
    銷，為無理由，應予駁回。
七、兩造其餘攻擊防禦方法均與本件判決結果不生影響，故不逐
    一論述，併此敘明。
據上論結，本件原告之訴為無理由，依行政訴訟法第236 條、第
195 第1 項後段、第98條第1 項前段，判決如主文。
中    華    民    國    99    年     3    月   31     日
                    臺北高等行政法院第七庭
                                    法  官  畢乃俊
上為正本係照原本作成。
本件以訴訟事件所涉及之法律見解具有原則性者為限，始得於本
判決送達後20日內向本院提出上訴狀並表明上訴理由，如已於本
判決宣示後送達前提起上訴者，應於判決送達後20日內補具上訴
理由（均按他造人數附繕本），且經最高行政法院許可後方得上
訴。
中    華    民    國    99    年     3    月   31     日
                                    書記官  簡信滇


司法院資訊處製作；財團法人民間司法改革基金會備份。
